【裁判字號】    89,附民,591
【裁判日期】    901008
【裁判案由】    請求損害賠償
【裁判全文】
臺灣台中地方法院刑事附帶民事訴訟判決            八十九年度附民字第五九一號
    原      告  戊○○○
                己○○
    兼  右一人
    法定代理人  丙○○
    被      告  財團法人私立甲○○○○院附設醫院
    法定代理人  蔡長海
    被      告  丁○○
                辛○○
                乙○○
                庚○○
右列被告等因民國八十九年度自字第一五四號業務過失致死案件，經原告提起附帶民
事訴訟請求損害賠償事件，本院判決如左︰
    主      文
原告之訴及假執行之聲請均駁回。
    事      實
臺、原告方面：
一、訴之聲明：求為判決被告等應連帶給付原告丙○○新台幣（下同）四百七十三萬
    一千九百五十三元；戊○○○一百二十三萬零一百六十三元；己○○二百九十四
    萬一千五百三十九元及均自起訴狀繕本送達翌日起至清償日止按年息百分之五計
    算之利息；並陳明願供擔保請准宣告假執行。
二、事實陳述：
(一)、被告辛○○於民國八十七年十月間係財團法人甲○○○○院附設醫院外科主治醫
    師，被告丁○○、乙○○為該醫院住院醫師，被告庚○○為實習醫師，均為專門
    從事醫療業務之人員。緣被害人陳建南為三十二歲男性，身高約一七一公分，體
    重約六十五公斤，平日身體尚稱健壯，於八十七年十月二十日下午六時三十分許
    ，因腹部絞痛而轉診至甲○○○○院附設醫院接受急診治療，經Ｘ光等檢驗後，
    急診室莊錦銘醫師診斷為胃穿孔需立刻進行手術，同日晚上九時十五分許，被害
    人陳建南即進入手術室，由住院醫師即被告丁○○進行手術，手術發現幽門穿孔
    直徑Ｏ．一毫米，手術方法採「迷走神經幹切除手術」及「胃穿孔幽門成型手術
    」，並於手術前、中、後以電話向在值班室的主治醫師辛○○報告手術發現及方
    法。手術後依一般醫療常規「禁食」，每日以點滴補充體液及養份、插鼻胃管以
    利胃部減壓及排空、裝置「引流管」引流術後腹腔體穢物，被害人陳建南傷口疼
    痛逐日減輕，精神狀況日益改善，同月二十五日有排氣現象後，主治醫師即被告
    辛○○醫囑取下鼻胃管。十月二十五日下午即術後第五天，在被告辛○○吩咐開
    始試喝少量水及嚐試進食流質食物，被害人陳建南於首次試飲少量水，半小時後
    即開始「嘔吐」，自此至死亡為止，被害人陳建男不分日夜持續頻繁「嘔吐」，
    二十六日下午始出現打嗝現象，自此至死亡為止，被害人陳建南不分日夜持續頻
    繁「打嗝」。在「打嗝」治療方面，術後第九天，在歷經持續三天不間斷打嗝，
    被告辛○○對被害人陳建南家屬表示：「打嗝原因很多，古今中外都很難醫」等
    語，遂於十月二十八日會診「神經內科」及十月二十九日會診「針灸科」，會診
    主旨：「治療打嗝」，就打嗝現象，被害人陳建南至昏迷前，持續頻繁「打嗝」
    未曾停止。在「嘔吐」治療方面，十月二十六日晚上嘔吐不停，經值班醫師林謖
    吾診斷，予照腹部Ｘ光片及醫囑暫停進食，同日晚上十時許，被害人陳建南胞弟
    陳建新至護理站詢問值班醫生林謖吾Ｘ光片檢查結果，其回答：「胃有漲大之現
    象，須插鼻胃管引流」，惟被害人陳建南自覺頻繁嘔吐雖不舒服，但吐完之後尚
    可輕鬆一陣，故希望暫緩。頻繁嘔吐持續至隔日凌晨，並量大且有深褐及含綠色
    有腥味，被害人陳建南胞弟陳建新反應當班護士，並告知當班護士被害人陳建南
    願意嚐試插試鼻胃管，遲至一小時後，同日凌晨四點，值班醫師林謖吾及當班護
    士賴雅惠於被害人陳建南病床前欲插鼻胃管，惟值班醫師在試三、四次後，始終
    無法將鼻胃管順利插入定位，過程中值班醫師林謖吾與當班護士賴雅惠曾討論換
    較細的鼻胃管，惟不知因何因素遂作罷，最後建議待白天查房大夫再由其處置。
    十月二十七日早上，經醫囑取消禁食，被害人陳建南繼續自行進食，然未再插鼻
    胃管，然則嘔吐在二十七日、二十八日、二十九日及三十日，期間雖有些依嘔吐
    症狀處理之藥物及針劑，但嘔吐情形日益嚴重，精神衰弱，身體變瘦，並無安排
    任何檢查，以進一步追查嘔吐之原因，此外十月二十九日及三十日，被告辛○○
    在查房診斷過程中，僅以口頭詢問患者狀況，並未觸診、扣診、聽診。甚至十月
    三十日上午八時許，被告辛○○查房，在嘔吐未曾停過情況下，醫囑拔掉靜脈點
    滴注射管，自訴人丙○○疑問醫師：「患者仍處在嘔吐頻繁症狀，真得可以拔掉
    點滴？」，被告辛○○表示：「陳建南可以自行進食，且可喝運動飲料補充水份
    及體力，毋須再打點滴」，至於被害人陳建南本身為了解除腹脹之不適，數次以
    手指挖喉嚨刺激噁心，達到嘔吐，被害人陳建南尚可舒緩一陣，如此作法，嘔吐
    期間不斷重複，被害人陳建南本身聲音沙啞，頸部血管或神經清楚浮現，就嘔吐
    現象，被害人陳建南至昏迷前為止，日益惡化。又被害人陳建南自十月三十日上
    午八時拔掉點滴管至死亡前，雖仍持續頻繁有嘔吐情形，進食狀況不佳，而停止
    點滴輸液後，被害人陳建南除嘔吐、打嗝不停，下午開始出現躁動、無法休息、
    無尿等症狀，自訴人丙○○在被害人陳建南要求下，兩度請示值班護翁佩倫可否
    換床位及打點滴，皆未獲回覆，至晚上十時許，被害人陳建南心想在醫院無法休
    息，故請示請假回家休息，值班護翁佩倫向被害人陳建南胞弟陳建新表示被害人
    陳建南狀況不穩定，在值班護士翁佩倫向值班醫生乙○○以電話反應，值班醫師
    即被告乙○○於電話中回應表示：「須由家屬簽切結書及明早七時前須返回即可
    」，被害人陳建南返回家中後，病情更是惡化，不僅無法安定，且意識渙散、焦
    慮、四肢無力，坐、立、躺皆無法安定下來，在精神及身體更是惡化情況下，於
    凌晨一時三十分許，連夜返回醫院，並向值班護士反應在返家後之情形，並要求
    醫師出面處置。被害人陳建南胞弟陳建新至少五度至護理站反應被害人陳建南之
    病況，值班醫師即被告乙○○都是以電話醫囑，其中三度電話處方給被害人陳建
    南安眠藥劑／針劑（十一月三十一日凌晨一時四十分Ａｔｉｖａｎ二顆，Ｖａｌ
    ｉｕｍ一針，凌晨五時三十分Ｅｕｒｏｄｉｎ一顆），約凌晨五時許，僅實習醫
    生即被告庚○○有至病床問診及開藥（Ｎｏｖａｍｉｎ），被害人陳建南直到日
    清晨七時許才坐在椅上狀似入睡，但不久（八時許）即被發現嘴唇發紫呼吸停止
    ，經急救後仍不治死亡。嗣經臺灣台中地方法院檢察署法醫師於八十七年十二月
    三日於解剖被害人陳建南遺體後，法醫師於檢察官開臨時偵查庭時表示：肺臟很
    沈重及胃部脹大等異常現象等語。法務部法醫研究所鑑定報告指出：「生前似有
    迴腸部三十公分長被絞壓跡象（因解剖時已解開送鑑無法證實），最後因嚴重肺
    炎引起心肺衰竭死亡。」等情，查被害人陳建南入院前並無肺炎，依臨床過程及
    衛生署鑑定意見，被害人陳建南是在十月三十一日早上昏睡期間，嘔吐物吸入肺
    臟造成嚴重肺炎，另外造成被害人陳建南發紺原因是昏睡期間發生呼吸道栓塞（
    因痰咳不出來或嘔吐物吸入氣管而咳不出來）窒息。
(二)、被告丁○○、辛○○、乙○○對於醫療上應盡之義務，應注意並能注意而不注意
    致生被害人陳建南死亡之結果，均係犯刑法第二百七十六條第二項之業務過失致
    死罪嫌，被告庚○○則係犯醫師法第二十八條第一項之罪嫌，茲析述如下：(1)被
    告丁○○係手術醫師，針對幽門穿孔採取之手術方法為「迷走神經幹切除」及幽
    門成型術，屬一般醫療常規之手術方法，被害人陳建南於術後第十一天因嘔吐物
    阻塞氣管導致窒息，因胃內容物流入肺臟導致嚴重肺炎以致肺衰竭致死，手術之
    不當－迷走神經切除過度併發頻繁持續之嘔吐，嘔吐物又是致死的要因，被告丁○○執行之手術發生併發症，其顯有過失；(2)主治醫師即被告辛○○於術後第五
    天至第十二天被害人陳建南死亡止，其應作為而不作為，其應注意而不注意，整
    體術後照顧治療不當，嘔吐症狀處理不當，被告辛○○應注意被害人陳建南被施
    予之手術迷走神經幹切除術及幽門成型術可能引起之併發症，更不得因被害人陳
    建南於術後第五天有排氣現象及沒有發燒，而斷定嘔吐、打嗝等症狀與手術無關
    。被害人陳建南在術後第五天拔除鼻胃管後，開始進食流質食物，但每次進食後
    即開始打嗝、腹脹，終至嘔吐出所吃食物，才稍覺舒服，且此種情形反覆不斷發
    生，迄死亡前未曾改善，根據被害人陳建南進食情形及臨床症狀，被告辛○○應
    可發現被害人陳建南胃排空功能甚差，明顯有胃失張的症狀，致胃部失去原有功
    能，詎被告辛○○卻未注意到上開病情，未予適當處理，被告辛○○明顯未盡到
    術後照顧的注意，而輕忽誤判被害人陳建南之病情，致生死亡結果。被害人陳建
    南在十月二十七日凌晨已惡化到在短時間一小時內嘔吐量至少五百ＣＣ，醫學上
    發生如被害人陳建南之反覆持續頻繁嘔吐，在嘔吐一直未改善時，應予暫停進
    食、放置鼻胃管減壓、抒解嘔吐、採取避免嘔吐物嗆入呼吸道等處置；查明持
    續頻繁嘔吐之原因，對症治療；定時記錄病患之攝入排出量，以評估是否因持
    續頻繁嘔吐、進食不良，以確保不致造成脫水，或因嘔出過多胃液，致血液氯離
    子降低呈鹼性（血鹼中毒）並脫水；停止進食者，依適當補充點滴輸液，確保
    體液及電解質平衡；提醒家屬及患者，嘔吐可能造成肺部吸入之預防。然被告
    辛○○均未採取上開處置，且術後第十日即十月三十日，被害人陳建南仍有持續
    頻繁嘔吐症狀，且依病歷上「體溫脈博呼吸表」記載，於十月二十九日及三十日
    脈博已明顯加快，則臨床上應考慮病患是否有攝入不足之情形，但被告辛○○竟
    於十月三十日上午八時為促使被害人陳建南趕快同意出院，率然停止點滴輸液，
    之後，十月三十日下午被害人陳建南逐漸有無尿、口渴、躁動、無法休息等症狀
    ，至同日晚間與翌日凌晨間，症狀不斷加劇，但被告辛○○全未注意評估被害人
    陳建南有脫水、電解質不平衡及將近休克等情況，故未予補充點滴輸液，未醫囑
    護理人員記錄攝入排出量，未注意被害人陳建南逐漸脫水虛弱卻持續頻繁嘔吐，
    嘔吐物嗆入呼吸道之機會增加，應設法予以預防。詳言之，綜合被害人陳建南之
    臨床症狀及攝入排出量記錄（被告辛○○疏未囑咐記錄），即可發現其有脫水現
    象，又血液生化檢查亦可查知脫水與血中電解質不平衡等情形，而此種因嘔吐與
    攝入量不足所致之脫水及電解質不平衡，只要及時透過靜脈點滴輸液補充，非不
    能救治。依衛生署之鑑定意見：「確有部分患者會發生胃排空不適現象而發生打
    嗝」，在被害人陳建南臨床上排除術後腸阻塞後，理應考慮上述可能，且採取必
    要之症狀治療；被告辛○○確有採取精神療法，要被害人陳建南盡量活動，但未
    見其採取胃減壓之醫療行為，且被告辛○○雖有會診相關科別專家做保守性治療
    ，但會診「神經內科」及「針灸科」，且會診單明確記載：「主治打嗝」，卻未
    見其會診其他專科：「主治嘔吐」之醫療行為。是綜上所述，被告辛○○在對被
    害人陳建南之嘔吐治療上，未見其採取一般醫療常規之治療，其診察錯誤，雖未
    必造成死亡，但頻繁、持續、長期之嘔吐，以致病人衰弱，最後在住院期間因嘔
    吐物造成氣管阻塞及嘔吐物大量吸入肺部引起嚴重肺炎，導致肺衰竭死亡，因果
    必然無法切割。(3)值班醫師即被告乙○○部分：十月三十日以前，被害人陳建南
    尚有自主能力嘔吐不致吸入，十月三十一日凌晨，被害人陳建南已是一個持續、
    頻繁嘔吐的病人，也是連續嘔吐七天且沒有持續之點滴補充，聲音沙啞，瘦如皮
    包骨的病人，如此病情值班醫師乙○○如出面診察即不難發現，不料其竟在家屬
    、護士五次反應之後以忙碌為由仍以電話診斷及治療，且在四小時之內三度處方
    安眠藥，不僅未親自診察，亦未考慮病患服用安眠藥之習慣，其用藥過量行為，
    對一般人不致引起吸入性肺炎，但對一個持續嘔吐七天的患者，大幅增加病患嗆
    入嘔吐物窒息的危險，且又疏未注意採取迴避嘔吐物嗆入呼吸道的處置，亦未注
    意其生命徵象及呼吸狀況，直至早上，被害人陳建南睡得不省人事，因意識不清
    、中樞神經受壓抑（嗆咳之反射動作）及過度衰弱，導致流入氣管及阻塞，既無
    反射嗆咳之動作，在旁家屬亦無法察覺，隔床病患及家屬亦未發覺，同日上午八
    時三十分許，被害人陳建南家屬發現被害人陳建南嘴唇發紫呼吸停止，經急救後
    仍不治死亡。(4)實習醫師即被告庚○○部分：被告庚○○於八十七年十月間為甲○○○○院附設醫院聘用之實習醫師，其於八十七年十月三十一日凌晨四時五十
    分值班時，獨自執行診斷、處方用藥Ｎｏｖａｍｉｎ，屬執行主要醫療業務，被
    告庚○○當時尚未取得醫師資格，本不得執行診斷等主要醫療行為，但為使其學
    得實際臨床之經驗，在其養成教育過程中，經中央主管機關認可之醫院，依其臨
    床實習範圍內，得於醫師親自指導下執行醫療業務，被告庚○○係實習醫師，其
    擅自執行醫療行為係犯醫師法第二十八條第一項前段之罪嫌。
(三)、被告丁○○、辛○○、乙○○、庚○○於執行本件醫療行為時，均係財團法人私
    立甲○○○○院附設醫院之醫師或實習醫師，為該醫院之受僱人，其等執行職務
    既有疏失致造成被害人陳建南死亡之結果，自應與其僱用人負責連帶損害賠償責
    任。原告丙○○係被害人陳建南之配偶，戊○○○為被害人陳建南之母，己○○
    為被害人陳建南之女，自得依侵權行為之法則請求被告等負損害賠償責任，茲就
    原告得請求之金額析述如下：
    (1)殯葬費由原原告丙○○支出，共計十二萬五千六百五十元：即置放台中市立殯
      儀館之遺體冷凍、化妝、禮堂等費用計一萬九千三百五十元；火葬費用二千五
      百元；治喪出殯所支出之棺木、靈車、祭品、便當等費用十萬三千八百元。
    (2)扶養費：原告丙○○可得請求之扶養年限為四十年，戊○○○十二年，己○○
      十八年，則原告丙○○可請求之扶養費為一百六十萬六千三百零三元，戊○○○可請求二十三萬零一百六十三元，己○○可請求九十四萬一千五百三十九元
      。
    (3)精神慰藉金：被害人陳建南死亡時僅三十二歲，原告等所受精神上之創痛非筆
      墨所能盡述，爰請求精神慰藉金丙○○三百萬元、己○○二百萬元、戊○○○
      一百萬元，以撫重創於萬一。
貳、被告均未為任何聲明或陳述，亦未提出任何書狀供本院審酌。
    理      由
一、按刑事訴訟諭知無罪之判決者，對於附帶民事訴訟部分應以判決駁回原告之訴，
    刑事訴訟法第五百零三條第一項前段定有明文。
二、本件被告丁○○、辛○○、乙○○及庚○○被訴業務過失致死等案件，業經刑事
    判決諭知無罪在案，根據首揭說明，原告之訴自應予以駁回，其假執行之聲請亦
    失所附麗，應一併駁回。
據上論斷，應依刑事訴訟法第五百零三條第一項前段判決如主文。
中      華      民      國      九十      年      十      月      八    日
                                臺灣台中地方法院刑事第七庭
                                    法  官  簡源希
對於本判決如不服非對刑事判決上訴時不得上訴並應於送達後十日內向本院提出上訴
狀。
                                    書記官
中     華     民    國      九十      年       十      月     十      日


司法院資訊處製作；財團法人民間司法改革基金會備份。
